ACORDAO-COMPLETO-2515782

ACÓRDÃO 17930/2021 ATA 37/2021 - PRIMEIRA CÂMARA

VISTA, relatada e discutida esta tomada de contas especial instaurada pelo Fundo Nacional de Desenvolvimento da Educação em nome de Carmem Silva Lira Neto, ex-prefeita de Mata Roma/MA, em razão de irregularidades na aplicação dos recursos repassados àquela municipalidade no âmbito do Programa Nacional de Apoio ao Transporte do Escolar - Pnate, no exercício de 2009.
ACORDAM os Ministros do Tribunal de Contas da União, reunidos em sessão da 1ª Câmara, ante as razões expostas pelo relator, e com fundamento nos arts. 1º, inciso I; 12, § 3º; 16, inciso III, alíneas "b" e "c" e §§ 2º e 3º; 19; 23, inciso III; 26; e 28, inciso II, da Lei 8.443/1992 c/c os arts. 214, inciso III, alínea "a", e 217 do Regimento Interno, em: 
9.1. considerar Carmem Silva Lira Neto revel para todos os efeitos, dando-se prosseguimento ao processo;
9.2. julgar irregulares as contas de Carmem Silva Lira Neto e condená-la ao recolhimento aos cofres do Fundo Nacional de Desenvolvimento da Educação das quantias a seguir especificadas, atualizadas monetariamente e acrescidas de juros de mora a partir das datas discriminadas até a data do pagamento:
	Data de ocorrência
	Valor histórico (R$) 

	5/5/2009
	5.236,17

	6/5/2009
	1.711,16

	8/6/2009
	6.947,33

	17/6/2009
	56.023,56

	2/7/2009
	25.621,85

	4/8/2009
	25.621,85

	2/9/2009
	18.674,52

	8/9/2009
	6.947,33

	2/10/2009
	25.621,85

	4/11/2009
	25.621,85

	2/12/2009
	25.621,90

9.3. fixar prazo de 15 (quinze) dias, a contar da notificação, para comprovação, perante o Tribunal, do recolhimento das dívidas acima imputadas;
9.4. autorizar a cobrança judicial das dívidas, caso não atendida a notificação;
9.5. autorizar, caso venha a ser solicitado e se o processo não tiver sido remetido para cobrança judicial, o pagamento das dívidas em até 36 (trinta em seis) parcelas mensais consecutivas, a primeira a ser paga no prazo acima fixado e as demais, a cada 30 (trinta) dias a contar da parcela anterior, com incidência, sobre cada valor mensal atualizado monetariamente, de juros de mora, na forma da legislação em vigor, e alertar à responsável que a falta de comprovação do recolhimento de qualquer parcela importará no vencimento antecipado do saldo devedor;
9.6. encaminhar cópia desta decisão à responsável, ao Fundo Nacional de Desenvolvimento da Educação e ao Procurador-Chefe da Procuradoria da República no Maranhão, para as providências cabíveis, com a informação de que o inteiro teor deste acórdão e do relatório e do voto que o fundamentam está disponível no endereço eletrônico www.tcu.gov.br/acordaos.

TOMADA DE CONTAS ESPECIAL instaurada pelo Fundo Nacional de Desenvolvimento da Educação em nome de Carmem Silva Lira Neto, ex-prefeita de Mata Roma/MA, em razão de irregularidades na aplicação dos recursos repassados àquela municipalidade no âmbito do Programa Nacional de Apoio ao Transporte do Escolar - Pnate, no exercício de 2009.

Primeira Câmara

Município de Mata Roma/MA

3. Interessados/Responsáveis:
3.1. Interessado: Fundo Nacional de Desenvolvimento da Educação (00.378.257/0001-81)
3.2. Responsável: Carmem Silva Lira Neto (XXX.356.413-XX)

13.1. Ministros presentes: Walton Alencar Rodrigues (Presidente) e Jorge Oliveira (Relator).
13.2. Ministros-Substitutos convocados: Marcos Bemquerer Costa e André Luís de Carvalho.
13.3. Ministro-Substituto presente: Augusto Sherman Cavalcanti.

ACORDAO-COMPLETO-2528952

Acórdão de Relação 1427/2022 - Primeira Câmara

Acórdão de Relação

JORGE OLIVEIRA

Adoto como relatório a instrução produzida no âmbito da Secretaria de Controle Externo de Tomada de Contas Especial (peça 77) , a qual contou com a anuência do corpo diretivo da unidade técnica (peças 78 e 79) e do Ministério Público junto ao TCU (peça 80) :
"INTRODUÇÃO
1.	Cuidam os autos de tomada de contas especial instaurada pelo Fundo Nacional de Desenvolvimento da Educação - FNDE, em desfavor da Sra. Carmem Silva Lira Neto (CPF XXX.356.413-XX) , ex-Prefeita Municipal de Mata Roma/MA (gestões 2009-2012 e 2013-2016) , em razão de irregularidades na aplicação dos recursos repassados àquela municipalidade, no âmbito do Programa Nacional de Apoio ao Transporte do Escolar - PNATE, no exercício de 2009, que teve por objeto custear a oferta de transporte escolar aos alunos da educação básica pública, residentes em área rural, com o objetivo de garantir o acesso à educação.
HISTÓRICO 
2.	Para a execução do PNATE/2009, o FNDE repassou, ao município de Mata Roma/MA, a importância total de R$ 230.596,82, conforme relação de ordens bancárias (peça 4) . Os valores foram creditados na conta específica ao longo do exercício de 2009, conforme registros em extrato bancário da conta específica do programa (peça 5) .
3.	A aplicação dos recursos do PNATE no exercício considerado foi objeto de fiscalização por parte da CGU, no âmbito do Programa de Fiscalização a partir de Sorteios Públicos, em cujo âmbito foi produzido o Relatório de Fiscalização 01564 (peças 21 a 24) , no qual consignaramse as supostas irregularidades (peça 21, p.  6-14) que embasaram a emissão da Informação 144/2013   DAESP/COPRA/CGCAP/DIFIN/FNDE (peça 30) , que analisou tais achados em confronto com a prestação de contas encaminhada em 2/8/2010 (peça 6) :
3.1	Falhas na documentação comprobatória das despesas realizadas; 
3.2	Evidência de fraudes na documentação comprobatória das despesas;
3.3	Deficiência da atuação do Conselho do FUNDEB, no acompanhamento da execução do PNATE; 
3.4	Inexistência de critérios objetivos para estabelecer preço de referência nas contratações de veículos.
4.	O responsável manteve-se inerte mesmo após ser comunicado pelo FNDE (peça 15, p. 2) , a respeito das ocorrências apontadas. Neste cenário, o relatório do tomador de contas (peça 34) , concluiu pelo prejuízo correspondente a parte dos recursos repassados (R$ 206.499,00) , imputando-se a responsabilidade à ex-Prefeita arrolada, entendimento corroborado pelas instâncias subsequentes do controle interno (peças 37-38) , manifestações das quais tomou ciência a autoridade ministerial (peça 39) . 
5.	Enfrentando inicialmente a matéria, identificando uma lacuna no acervo probatório, a unidade técnica, em pareceres convergentes (peças 39-41) , efetuou diligência prévia à CGU (peça 42) , com fulcro na delegação de competência conferida pela ilustre Relatora na Portaria MIN-AA 1, de 21/7/2014, requerendo-se ao FNDE 'as cópias reprográficas das notas fiscais 7170, 7291, 7363, 7431, 7589, 7753, 7767 e 7957, emitidas por COOPERSAT - Cooperativa Rádio Táxi de Autos Serviços e Turismo (CNPJ 01.059.967/0001-01) , bem como o processo referente ao Pregão Presencial 2/2009, evidências indicadas no Relatório de Fiscalização 01564, referente à fiscalização realizada no município de Mata Roma/MA.' 
6.	Suprida a pendência, nova manifestação da SECEX-TCE (peças 50-52) concluiu pela caracterização da quebra do nexo de causalidade entre os valores repassados e as despesas efetuadas no programa, diante das incongruências verificadas na prestação de contas apresentada, e, também com fulcro em delegação de competência, procedeu à citação da responsável (peça 54) .
7.	Atendendo à convocação, a responsável, por meio de expediente subscrito por advogado (peça 55) , datado de 20/5/2020, requereu a suspensão do prazo concedido para a manifestação, em decorrência da interrupção das atividades administrativas na prefeitura, causada pela epidemia de Sars-Cov 2. Outrossim, foi requerida a juntada posterior de instrumento de mandato. 
8.	Não estando o pleito abrangido pela competência delegada pela ilustre Relatora, a unidade de comunicação processual remeteu o processo à apreciação da autoridade (peça 56) , em expediente datado de 22/5/2020. 
9.	Em seu despacho (peça 58) , a eminente Ministra, invocando a suspensão de prazos processuais instituída pela Portaria TCU 71, de 16/4/2020, no intervalo entre 20/3/2020 e 20/5/2020, sendo que o termo final deste intervalo seria o termo inicial do prazo para resposta à citação, alvitrou solução excepcional para o pleito, em reconhecimento à excepcionalidade da conjuntura sanitária e considerando a inexistência de previsão regimental ou legal para a concessão de prazos indefinidos e prestigiando os princípios do formalismo moderado, da ampla defesa, e do contraditório. 
10.	Tal solução foi a concessão do prazo de 90 (noventa) dias, a contar de 4/6/2020, para a apresentação de defesa.  
11.	A responsável, contudo, não foi comunicada quanto à esta concessão, em decorrência de previsão regimental de desnecessidade em situações análogas (art. 183, parágrafo único do Regimento Interno do TCU) . 
12.	Em nova manifestação nos autos, a SECEX-TCE, em pareceres convergentes (peças 60-62) assinalou (peça 60, p. 6) o seguinte quanto à validade do chamamento empreendido, considerando a manifestação do advogado que subscreveu o requerimento de peça 55: 
'23. A ciência da responsável é inequívoca, uma vez que o expediente foi remetido ao endereço constante da base de dados da Secretaria da Receita Federal (peça 53) , o qual fora informado pela própria responsável às autoridades fazendárias, e no qual foi recebido, conforme comprovante respectivo (peça 57) . 
24. Outrossim, deve ser presumido o seu conhecimento do teor da convocação que lhe foi encaminhada, pois não se conceberia, na situação em tela, que um agente - advogado ou não - se manifestasse em seu nome sem a sua aquiescência e solicitação. Cabe ao advogado providenciar a anexação da procuração nos autos em que atua, para que sua condição de procurador legal da parte seja reconhecida. Além do que, o advogado não juntou qualquer elemento que de algum modo pudesse contribuir para a busca da verdade real, comparecendo aos autos apenas para solicitar prorrogação de prazo (peça 55) , no que foi atendido pela ilustre Relatora (peça 58) .' 
13.	Entendeu-se, àquela oportunidade, configurada a revelia da responsável, e foi sugerida a condenação em débito da responsável e a irregularidade de suas contas. 
14.	O MPTCU, em cota singela, acompanhou aquele entendimento (peça 63) . 
15.	Em novo pronunciamento, a Exma. Sra. Ministra-Relatora, a despeito de reconhecer que o advogado da responsável deveria ter apresentado a procuração pertinente, no prazo de 15 dias, prorrogável por igual período, na forma do art. 104 do Código de Processo Civil, entendeu que essa falha deveria ser relevada, porquanto não fora notificado o causídico quanto à prorrogação do prazo. 
16.	Com tais explanações, novamente invocando o formalismo moderado e a verdade material, restituiu o processo à esta unidade técnica, para que providenciasse 'a notificação da parte acerca do teor daquela decisão (peça 58) , no seu endereço e no de seu advogado - informado à peça 55 -, facultando-lhe apresentar alegações de defesa em novo prazo de 15 (quinze) dias, contado da ciência da comunicação que vier a ser expedida'.  
17.	A unidade de comunicação processual especializada do Tribunal, em cumprimento ao despacho, efetuou as seguintes tentativas de comunicação: 
	Comunicação
	Destinatário
	Origem do endereço
	Data da ciência ou motivo da devolução
	Peça da ciência
	Peça da Resposta

	Ofício 65795/2020-Secomp-4, de 8/1/2021 (peça 69) 
	Carmem Silva Lira Neto
	Receita Federal
	16/1/2021
	70
	Não houve

	Ofício 72004/2020-Secomp-4, de 8/1/2021 (peça 68) 
	Carmem Silva Lira Neto
	Endereço profissional declarado pelo advogado na petição de peça 55
	16/1/2021
	71
	Não houve

	Ofício 8893/2021-TCU/Seproc, de 8/3/2021 (peça 73) 
	Paulo Humberto Freire Castelo Branco OAB/MA nº 7.488-A Representante Legal de Carmem Silva Lira Neto
	Endereço profissional declarado pelo advogado na petição de peça 55
	16/1/2021
	74
	Não houve

	Ofício 26822/2021-TCU/Seproc, de 20/5/2021 (peça 75) 
	Paulo Humberto Freire Castelo Branco OAB/MA nº 7.488-A Representante Legal de Carmem Silva Lira Neto
	Endereço profissional declarado pelo advogado na petição de peça 55
	23/6/2021
	76
	Não houve

EXAME TÉCNICO E PROPOSTA DE ENCAMINHAMENTO
18.	Percebe-se que, a despeito de diversas novas tentativas efetuadas pelo TCU para cientificar a responsável a respeito da disponibilização de nova oportunidade para apresentação das alegações de defesa, considerada a dilação de prazo referida, e do recebimento dos expedientes de citação nos endereços indicados na tabela acima, não houve comparecimento aos autos da destinatária, com ou sem a intermediação do advogado subscritor do expediente de peça 55, o qual sequer credenciou-se, com o instrumento de mandato pertinente, para representá-la nesse mister. 
19.	Nesse cenário, remetemos os autos à consideração superior, reiterando e reproduzindo abaixo o nosso pronunciamento aposto na instrução de peça 60: 
'22.	O chamamento foi exitoso, no sentido de proporcionar a oportunidade à responsável de comparecer aos autos e exercer com plenitude o direito à ampla defesa e ao contraditório gravado na Constituição Federal.
23.	A ciência da responsável é inequívoca, uma vez que o expediente foi remetido ao endereço constante da base de dados da Secretaria da Receita Federal (peça 53) , o qual fora informado pela própria responsável às autoridades fazendárias, e no qual foi recebido, conforme comprovante respectivo (peça 57) .
24.	Outrossim, deve ser presumido o seu conhecimento do teor da convocação que lhe foi encaminhada, pois não se conceberia, na situação em tela, que um agente - advogado ou não - se manifestasse em seu nome sem a sua aquiescência e solicitação. Cabe ao advogado providenciar a anexação da procuração nos autos em que atua, para que sua condição de procurador legal da parte seja reconhecida. Além do que, o advogado não juntou qualquer elemento que de algum modo pudesse contribuir para a busca da verdade real, comparecendo aos autos apenas para solicitar prorrogação de prazo (peça 55) , no que foi atendido pela ilustre Relatora (peça 58) .
25.	O fato de o aviso de recebimento ter sido assinado por pessoa alheia aos autos não invalida a notificação dirigida ao responsável, uma vez que o art. 179, inciso II, do Regimento Interno do TCU estabelece que as comunicações processuais far-se-ão mediante carta registrada, com aviso de recebimento que comprove a entrega no endereço do destinatário. 
26.	A validade do critério de comunicação processual do TCU foi referendada pelo Supremo Tribunal Federal, nos termos do julgamento do MS-AgR 25.816/DF, por meio do qual se afirmou a desnecessidade da ciência pessoal do interessado, entendendo-se suficiente a comprovação da entrega do 'AR' no endereço do destinatário:
EMENTA: AGRAVO REGIMENTAL. MANDADO DE SEGURANÇA. DESNECESSIDADE DE INTIMAÇÃO PESSOAL DAS DECISÕES DO TRIBUNAL DE CONTAS DA UNIÃO. ART. 179 DO REGIMENTO INTERNO DO TCU. INTIMAÇÃO DO ATO IMPUGNADO POR CARTA REGISTRADA, INICIADO O PRAZO DO ART. 18 DA LEI nº 1.533/51 DA DATA CONSTANTE DO AVISO DE RECEBIMENTO. DECADÊNCIA RECONHECIDA. AGRAVO IMPROVIDO.
27.	O envio de carta registrada com aviso de recebimento está expressamente enumerado entre os meios de comunicação de que dispõe o Tribunal de Contas da União para proceder às suas intimações.
28.	O inciso II do art. 179 do Regimento Interno do TCU é claro ao exigir apenas a comprovação da entrega no endereço do destinatário, bastando o aviso de recebimento simples.
29.	Não é outra a orientação da jurisprudência do TCU, conforme se verifica dos julgados a seguir transcritos:
'São válidas as comunicações processuais entregues, mediante carta registrada, no endereço correto do responsável, não havendo necessidade de que o recebimento seja feito por ele próprio' (Acórdão 3648/2013-TCU-Segunda Câmara, Relator Ministro JOSÉ JORGE) ;
'É prescindível a entrega pessoal das comunicações pelo TCU, razão pela qual não há necessidade de que o aviso de recebimento seja assinado pelo próprio destinatário. Entregandose a correspondência no endereço correto do destinatário, presume-se o recebimento da citação.' (Acórdão 1019/2008-TCU-Plenário, Relator Ministro BENJAMIN ZYMLER) ;
'As comunicações do TCU, inclusive as citações, deverão ser realizadas mediante Aviso de Recebimento - AR, via Empresa Brasileira de Correios e Telégrafos, bastando para sua validade que se demonstre que a correspondência foi entregue no endereço correto.' (Acórdão 1526/2007-TCU-Plenário, Relator Ministro AROLDO CEDRAZ) 
30.	Apesar de regularmente citada, a responsável deixou transcorrer in albis o prazo excepcionalmente alongado que lhe foi concedido para apresentar alegações de defesa e/ou efetuar o recolhimento do débito, motivo pelo qual se impõe o reconhecimento da revelia de que trata o art. 12, § 3º, da Lei 8.443/1992. Deve ser ressaltado que a forma de contagem de prazos instituída pelo vigente Código de Processo Civil (lei 13.105/2015) , em dias úteis, é inaplicável à processualística de controle externo (Acórdão 2224/2018-TCU-Plenário - Rel. Min. Marcos Bemquerer) , que segue sendo regida pela Resolução TCU 170/2004 nesse particular.
31.	A despeito da caracterização da revelia da agente citada, devem ser considerados, no entanto, eventuais elementos já constantes dos autos, os quais poderiam, em tese, conceder-lhe um juízo favorável.
32.	Deve-se observar que, nos processos do TCU, a revelia não implica a presunção de que sejam verdadeiras todas as imputações levantadas contra os responsáveis, diferentemente do que ocorre no processo civil, em que o não comparecimento do réu aos autos leva à presunção da verdade dos fatos narrados pelo autor. 
33.	Finalizada essa breve retrospectiva, bem como o introito analítico, emergindo na apreciação meritória, reconhece-se que os apontamentos cabíveis e necessários ao deslinde da matéria não são extensos.
34.	Não exsurgiram constatações posteriores que infirmem o entendimento externado pela unidade técnica na abordagem preliminar, não somente porque a responsável não apresentou alegações de defesa, como inexistem nos autos elementos que o favoreçam, não abarcados inicialmente.
35.	Em se tratando de processo em que a parte interessada não se manifestou acerca das irregularidades imputadas, não há elementos para que se possa efetivamente aferir e reconhecer a ocorrência de boa-fé na conduta dos responsáveis, podendo este Tribunal, desde logo, proferir o julgamento de mérito pela irregularidade das contas, conforme os termos dos §§ 2º e 6º do art. 202 do Regimento Interno do TCU (Acórdão 2064/2011-TCU-Primeira Câmara - Rel. Min. Ubiratan Aguiar;  6.182/2011-TCU - 1ª Câmara - Rel. Min. Weder de Oliveira, 4.072/2010-TCU-1ª Câmara - Rel. Min. Valmir Campelo; 1.189/2009-TCU- 1ª Câmara - Rel. Min. Marcos Bemquerer; 731/2008-TCU-Plenário; Rel. Min. Aroldo Cedraz) .
36.	No tocante à prescrição punitiva, temos que, conforme o Acórdão 1441/2016-TCU-Plenário, o qual uniformizou a jurisprudência acerca dessa questão, a prescrição subordina-se ao prazo decenal geral indicado no art. 205 do Código Civil, contado da data de ocorrência da irregularidade sancionada, nos termos do art. 189 daquele diploma, sendo este prazo interrompido pelo ato que ordenar a citação, a audiência ou a oitiva do responsável.
37.	No caso específico, é preciso estabelecer o termo inicial desse interregno, uma vez que as irregularidades sancionadas verificaram-se no decorrer de um intervalo temporal, no qual não podem ser precisamente situadas. Para fins de estabelecimento do termo inicial do prazo prescricional, o critério que se adota comumente, em casos da espécie, é considerá-lo como a data limite para a apresentação da prestação de contas pelo aplicador dos recursos. Essa opção apresenta como fundamento o princípio da actio nata, pois, segundo seus defensores, representaria o termo inicial aquele momento em que o Estado teria condições de agir na defesa de seus interesses, quando se mostrasse necessário (Acórdão 689/2015-TCU-Primeira Câmara - Rel. Min. Walton Alencar Rodrigues; Acórdão 2278/2019-TCU-Primeira Câmara - Rel. Min. Augusto Sherman) .
38.	Tal critério é passível de críticas, na medida em que a prestação de contas possui um caráter declaratório, e não constitutivo, das referências fáticas que se relacionam com as possíveis irregularidades que se habilitam a ser objeto de sanção. Desconsidera, sobretudo, o poder-dever estatal de acompanhar pari passu, a execução da ação governamental, com potencial ablativo das desconformidades. Opera logicamente em desfavor do agente punível. 
39.	No caso vertente, o prazo final para a apresentação da prestação de contas dos recursos repassados no âmbito do programa era a data de 28/2/2010, conforme o art. 18, § 1º, da Resolução CD/FNDE 14/2009.
40.	Sendo evento interruptivo o despacho autorizativo da primeira citação empreendida, ocorrido em 31/3/2020, à peça 52, percebe-se que o prazo prescricional encontrava-se já esgotado naquela data.  
41.	Deve ser ressaltado que mesmo a prescrição não afeta o julgamento das contas, nem a condenação em débito. No tocante ao entendimento proferido pelo Supremo Tribunal Federal, no julgamento recente do RE 636.886 (tema 899) , a respeito da prescritibilidade da pretensão de ressarcimento ao erário com base em decisão de tribunal de contas, cabe assinalar que a decisão do STF alcança tão somente a fase judicial de execução do título extrajudicial, não atingindo os processos de controle externo em trâmite no TCU, conforme orientação sufragada pelo Acórdão 6589/2020-TCU-Segunda Câmara, da relatoria do Ministro Raimundo Carreiro. Aliás, da ementa do julgado do STF constou que: 'A pretensão de ressarcimento ao erário em face de agentes públicos reconhecida em acórdão de Tribunal de Contas prescreve na forma da Lei 6.830/1980 (Lei de Execução Fiscal) '. Portanto, até o trânsito em julgado do acórdão condenatório do TCU, permanece imprescritível a pretensão de ressarcimento ao erário decorrente da instauração da tomada de contas especial, conforme Enunciado da Súmula 282 do TCU ('As ações de ressarcimento movidas pelo Estado contra os agentes causadores de danos ao erário são imprescritíveis') .
CONCLUSÃO
42.	Considerando que: a manifestação de advogado, sem instrumento de mandato juntado aos autos, ainda que excepcionalmente pudesse ser apreciada, em decorrência do princípio do formalismo moderado, não trouxe qualquer elemento capaz de colaborar com a busca da verdade material; a Sra. Carmem Silva Lira Neto, a despeito da convocação que lhe foi encaminhada, cujo recebimento é presumido, na regência legal e infralegal da matéria e também pela manifestação de advogado sem instrumento jurídico hábil para representá-la, não apresentou defesa, nem adimpliu com a obrigação em mora, configurando-se sua revelia; inexistem elementos nos autos que infirmem a presunção de má gestão dos recursos, nos valores indicados; cabe à agente a decretação de sua revelia no processo, o julgamento das contas pela irregularidade, dispensando-se a aplicação da multa capitulada no art. 57 da lei orgânica do Tribunal, pela ocorrência de prescrição punitiva, na linha do exposto nos itens 36 a 40 desta instrução. 
PROPOSTA DE ENCAMINHAMENTO 
43.	Diante do exposto, submetem-se os autos à consideração superior, propondo:
43.1.  	considerar, para todos os efeitos, revel a Sra. Carmem Silva Lira Neto (CPF XXX.356.413-XX) , dando-se prosseguimento ao processo, conforme preceitua o art. 12, § 3º, da Lei 8.443/1992, c/c o art. 202, §8º, do RITCU;
43.2.	julgar irregulares as contas da Sra. Carmem Silva Lira Neto (CPF XXX.356.413-XX) , com fundamento nos arts. 1º, inciso I, 16, inciso III, alíneas 'b' e 'c', 19, caput, e 23, inciso III, da Lei 8.443/1992, c/c os arts. 1º, inciso I, 209, incisos II e III, 210 e 214, inciso III, do Regimento Interno do TCU, condenando-a ao pagamento das importâncias a seguir especificadas e fixando-lhe o prazo de 15 dias, para que comprove, perante este Tribunal, em respeito art. 214, inciso III, alíneas 'a' e 'b', do Regimento Interno do TCU, o recolhimento da dívida aos cofres do Fundo Nacional de Desenvolvimento da Educação, atualizada monetariamente e acrescida de juros de mora, calculados a partir das datas indicadas até a data do efetivo recolhimento e com o abatimento de valores acaso já satisfeitos, nos termos da legislação vigente:
	Data
	Valor (R$) 

	5/5/2009
	5.236,17

	6/5/2009
	1.711,16

	8/6/2009
	6.947,33

	17/6/2009
	56.023,56

	2/7/2009
	25.621,85

	4/8/2009
	25.621,85

	2/9/2009
	18.674,52

	8/9/2009
	6.947,33

	2/10/2009
	25.621,85

	4/11/2009
	25.621,85

	2/12/2009
	25.621,90

Valor atualizado em 20/9/2020: R$ 544.142,46
43.3.	autorizar, desde logo, a cobrança judicial das dívidas, nos termos do art. 28, inciso II, da Lei 8.443/1992, c/c o art. 219, inciso II, do Regimento Interno do TCU, caso não atendida a notificação;
43.4.	autorizar, desde logo, com fundamento no art. 26, da Lei 8.443/1992, c/c o art. 217, do Regimento Interno do TCU, caso seja do interesse da responsável, o parcelamento da dívida em até 36 (trinta e seis) parcelas, incidindo sobre cada uma, os encargos legais devidos, sem prejuízo de alertá-lo de que, caso opte por essa forma de pagamento, a falta de comprovação do recolhimento de qualquer parcela implicará o vencimento antecipado do saldo devedor, nos termos do art. 26, parágrafo único, da Lei 8.443/1992, c/c o art. 217, §2º, do Regimento Interno do TCU;
43.5	enviar cópia do Acórdão que vier a ser proferido ao FNDE e à responsável, para ciência, informando que a presente deliberação, acompanhada do Relatório e do Voto que a fundamenta, está disponível para a consulta no endereço www.tcu.gov.br/acordaos, além de esclarecer que, caso requerido, o TCU poderá fornecer sem custos as correspondentes cópias, de forma impressa;
43.6	enviar cópia do Acórdão a ser prolatado, bem como do Relatório e do Voto que o fundamentarem, à Procuradoria da República no Estado do Maranhão, nos termos do § 3º do art. 16 da Lei 8.443/1992 c/c o § 7º do art. 209 do Regimento Interno do TCU, para adoção das medidas cabíveis.'"
	É o relatório.

Paulo Humberto Freire Castelo Branco (7.488-A/OAB-MA), representando Carmem Silva Lira Neto

Subprocurador-Geral Paulo Soares Bugarin

TOMADA DE CONTAS ESPECIAL. IRREGULARIDADES NA APLICAÇÃO DE RECURSOS DO PROGRAMA NACIONAL DE APOIO AO TRASPORTE DO ESCOLAR. REVELIA. PRESCRIÇÃO DA PRETENSÃO PUNITIVA. IRREGULARIDADE DAS CONTAS. DÉBITO.

TOMADA DE CONTAS ESPECIAL (TCE)

Secretaria de Controle Externo de Tomada de Contas Especial (SecexTCE)

Em exame tomada de contas especial instaurada pelo Fundo Nacional de Desenvolvimento da Educação em nome de Carmem Silva Lira Neto, ex-prefeita de Mata Roma/MA, em razão de irregularidades na aplicação dos recursos repassados àquela municipalidade no âmbito do Programa Nacional de Apoio ao Transporte do Escolar - Pnate, no exercício de 2009.
As irregularidades apontadas pelo tomador de contas consistiram em falhas e evidências de fraudes na documentação comprobatória das despesas, as quais levaram à impugnação de gastos no valor de R$ 206.499,00 em valores históricos. A ocorrência sobre a qual a responsável foi chamada a apresentar defesa foi a "inexistência de nexo de causalidade entre os valores repassados e as despesas efetuadas no programa, diante das incongruências verificadas na prestação de contas apresentada" e as condutas reprováveis a ela atribuídas foram: "proceder a retiradas da conta corrente em espécie; apresentar notas fiscais sem a identificação do programa; apresentar notas fiscais com identificação de fonte de recursos diversa do Pnate; movimentar recursos alheios ao programa na conta corrente específica".
No âmbito deste Tribunal, a responsável foi regularmente citada, não recolheu o débito nem apresentou defesa. Por não atender à citação, deve a responsável ser considerada revel para todos os efeitos, tendo regular prosseguimento o processo, consoante previsto no art. 12, § 3º, da Lei 8.443/92.
Em pareceres uniformes, a Secretaria de Controle Externo de Tomada de Contas Especial - SecexTCE e o Ministério Público junto ao TCU - MPTCU propuseram: i) julgar irregulares as contas; ii) imputar, à responsável, débito correspondente ao valor atualizado das despesas impugnadas, acrescido de juros de mora; e iii) deixar de aplicar multa em razão da prescrição da pretensão punitiva.
Acolho as conclusões e propostas contidas nos pareceres precedentes, cujos argumentos e análises incorporo às minhas razões de decidir.
As evidências existentes nos autos são suficientes e adequadas para comprovar a ausência de nexo de causalidade entre os valores repassados no âmbito do Pnate e as despesas impugnadas pelo tomador de despesas e pelo órgão de controle interno. Por outro lado, não se encontram nos autos elementos que atenuem ou descaracterizem a responsabilidade da ex-prefeita pelas irregularidades apontadas, impondo-se ao Tribunal julgar irregulares as contas e em débito a responsável.  
Quanto à possibilidade de aplicação da multa prevista no art. 57 da Lei Orgânica, verifico que ocorreu a prescrição da pretensão punitiva, tal como concluiu a unidade técnica, nos termos do paradigmático Acórdão 1441/2016-TCU-Plenário, da relatoria do Ministro Benjamin Zymler. A data limite para apresentação das contas referentes à gestão dos recursos do Pnate em 2009 era 28/2/2010, ao passo que o despacho que autorizou a citação da responsável é datado de 31/3/2020, ou seja, transcorreram mais de dez anos entre as duas datas.
Já no que diz respeito à pretensão ressarcitória, é de ampla ciência que o Supremo Tribunal Federal - STF, ao apreciar o Recurso Extraordinário - RE 636.886, fixou, em repercussão geral, a tese de que "É prescritível a pretensão de ressarcimento ao erário fundada em acórdão de Tribunal de Contas" (Tema 899) .
Entretanto, esta Corte tem se guiado pelo entendimento de que tal tese diz respeito à fase de execução judicial de deliberação do Tribunal de Contas, tanto assim que, para resolver o caso concreto em que foi delineada, foi necessária a utilização da Lei 6.830/1980, a Lei de Execuções Fiscais, diploma legal evidentemente inaplicável à fase que antecede a formação do título executivo extrajudicial, caracterizada pela atuação do órgão de controle externo até a prolação do acórdão.
Assim, continuam hígidos o posicionamento fixado pelo STF, em 2008, no Mandado de Segurança - MS 26.210, oportunidade em que foi fixada a tese da imprescritibilidade das ações de ressarcimento ao erário, e a Súmula TCU 282, cujo conteúdo é no mesmo sentido.
Ante o exposto, VOTO pela adoção da minuta de acórdão que submeto a este Colegiado.
TCU, Sala das Sessões, em 26 de outubro de 2021.
JORGE OLIVEIRA 
Relator